最高法院刑事判決　　　　　　　　　　　　　　　　九十一年度台上字第六四二號
　　上　訴　人　甲○○
　　選任辯護人　黃紹文律師
　　　　　　　　黃溫信律師
　　　　　　　　徐美玉律師
右上訴人因違反森林法案件，不服台灣高等法院花蓮分院中華民國八十八年十二月十
三日第二審判決（八十八年度上訴字第二九四號，起訴案號：台灣台東地方法院檢察
署八十五年度偵字第一七五號），提起上訴，本院判決如左：
    主  文
原判決撤銷，發回台灣高等法院花蓮分院。
    理  由
本件原判決認定上訴人甲○○基於意圖為自己不法之所有之概括犯意，於民國八十三
年底至八十四年十月初之期間，利用其向台灣省林務局承租位於台東縣台東林區管理
處成功事業區第四十林班地採礦之機會，僱用至少二名具有犯意聯絡年籍不詳之成年
男子，使用不詳運輸及採伐機械，在上開林班之國有森林內，擅自設置長達三千八百
七十四公尺之便道工作物，同時並僱工以電鋸竊取台灣省林務局台東林區管理處成功
工作站所管之森林主產物即貴重牛樟、烏心石合計十三株，被害材積四二‧九五平方
公尺，山價新台幣（下同）一百三十四萬九千四百八十二元及擅開道路損害林木四七
五株，被害材積一六五‧六五立方公尺，山價七十三萬四千五百零一元，合計被害材
積二０八‧六０平方公尺，山價二百零八萬三千九百八十三元，嗣於八十四年十月中
旬為台東林區管理處成功事業區巡山員查獲等情。因而維持第一審依牽連犯關係，從
一重論處上訴人甲○○連續結夥二人以上，竊取森林主產物，為搬運贓物使用車輛之
判決，駁回上訴人在第二審之上訴，固非無見。
惟查：(一)、當事人聲請調查之證據，如事實審法院未予調查，又未認其無調查之必要
，以裁定駁回，或於理由內予以說明，即有刑事訴訟法第三百七十九條第十款之應於
審判期日調查之證據，而未予調查之違法。上訴人於原審審理中之八十八年十月二十
六日具狀聲請調查證據，陳稱：上訴人雖有於台東縣台東林區管理處成功事業區第四
十林班地採礦，但本件現場所查獲之便道，除有一部分係在上訴人所經營之台麒礦場
外，其他大部分均係在他人所有之採礦權區域內，台麒礦場上方，即有天成寶石礦採
礦場，面積四十點三０六五公頃，採礦時間自六十年八月二十二日起至八十五年八月
二十一日止，其出入亦須取道台麒礦場，一審判決以便道係靠近上訴人所經營之台麒
礦場採礦區，遽予認定上訴人有開闢便道盜取林木之事實，顯然忽略便道大部分係位
於他人之採礦區域內，即有論證違誤之處，……請向上開林區管理處查明本件便道所
分布之確實位置，以為上訴人是否有設置便道之參考云云，並提出台灣省礦務局東區
辦事處八十五年六月七日八五東三字第五四一七號函證明潘金城所領台濟採字第五二
四五號（礦業字第二四六一號）寶石礦區申請搭建工寮搬運建材，需經過台麒礦場，
請協調之事實（見原審卷第三三｜四六頁）。原判決事實既認定上訴人所擅自設置之
便道長達三千八百七十四公尺，自非短時間所能完成，且鄰近尚有其他採礦場，是否
共同使用而合力設置，原審未予調查，又未認其無調查之必要，於理由內有所說明，
遽為不利上訴人之判斷，不惟證據調查未盡，且有判決不載理由之違法。(二)、卷宗內
之筆錄及其他文書可為證據者，應向被告宣讀或告以要旨，為刑事訴訟法第一百六十
五條第一項所明定。該項宣讀或告以要旨，應向被告為之，使其有明白辯論之機會。
原判決理由採為認定上訴人犯罪證據之台灣台北地方法院檢察署八十五年度偵字第一
八０八六號起訴書影本，並未向上訴人宣讀或告以要旨，遽採為不利上訴人之判斷（
見原判決理由二(七)部分），自有證據調查未盡及判決不載理由之違法。(三)、森林法第
五十二條第一項規定竊取森林主、副產物而有左列情形之一者，處六月以上五年以下
有期徒刑，併科贓額二倍以上五倍以下罰金。原判決事實既認定上訴人竊取之森林主
產物，其山價為一百三十四萬九千四百八十二元，竟維持第一審連同上訴人擅自開闢
道路損害森林之山價七十三萬七千五百零一元，合計二百零八萬三千九百八十三元，
資為贓額併科罰金二百零八萬三千九百八十三元之依據，而未予糾正，於法殊有未合
。上訴意旨執以指摘原判決不當，非無理由，應認原判決有撤銷發回更審之原因。
據上論結，應依刑事訴訟法第三百九十七條、第四百零一條，判決如主文。
中      華      民      國    九十一    年      一      月    三十一    日
                              最高法院刑事第三庭
                                  審判長法官  陳  錫  奎
                                        法官  洪  清  江
                                        法官  李  伯  道
                                        法官  呂  丹  玉
                                        法官  吳  昆  仁
      右正本證明與原本無異
                                              書  記  官
中      華      民      國    九十一    年      二      月      六      日
